【裁判字號】    95,台上,5184
【裁判日期】    950921
【裁判案由】    違反毒品危害防制條例
【裁判全文】
最高法院刑事判決            九十五年度台上字第五一八四號
上  訴  人  甲○○
選任辯護人  俞兆年律師
上列上訴人因違反毒品危害防制條例案件，不服台灣高等法院中
華民國九十五年（原判決誤繕為九十四年）五月二十五日第二審
判決（九十四年度上訴字第一八四三號，起訴案號：台灣板橋地
方法院檢察署九十三年度偵字第七二四七號），提起上訴，本院
判決如下：
    主  文
原判決關於轉讓第一級毒品、轉讓第二級毒品（有罪）部分撤銷
，發回台灣高等法院。
其他上訴駁回。
    理  由
壹、發回部分｛即轉讓第一級毒品、轉讓第二級毒品（有罪）部
分｝：
一、轉讓第一級毒品部分：
本件原判決認定上訴人甲○○（綽號「二齒」）明知海洛因係毒
品危害防制條例所定之第一級毒品，不得持有、轉讓，竟基於轉
讓第一級毒品之概括犯意，自民國九十二年一月下旬某日起至同
年三月間其入監前止，無償提供海洛因予其女友張怡秀（另經判
處施用第一級毒品罪刑確定）施用約十多次，嗣於九十二年二月
二十六日經警在台北縣三重市○○街七十一巷九十一號二樓Ａ室
其租住處查獲其藏放在馬桶水箱內之顆粒狀海洛因三大包、床頭
櫃內之粉狀海洛因二包（合計淨重一０二點四九公克，純度百分
之二一點九五）等情，並以第一審誤認上訴人持有之海洛因屬轉
讓之違禁物而宣告沒收，有所未洽，因而撤銷第一審關於上訴人
轉讓第一級毒品部分之判決，改判論處上訴人連續轉讓第一級毒
品罪刑，固非無見。
惟查：（一）有罪判決書之事實記載，為適用法令之準據，法院
應將依職權認定之犯罪事實，翔實記載，然後於理由內逐一說明
其憑以認定之證據，並使事實認定與理由說明，互相適合，方為
合法。倘若事實認定與理由說明，不相一致；事實、理由欄內之
記載，前後齟齬，均屬判決理由矛盾之當然違背法令。經查：１
、原判決事實欄二記載上訴人係為供己施用而持有顆粒狀海洛因
三大包、粉狀海洛因二包，尚未施用前即為警查獲等情；乃於理
由欄卻稱扣案之粉狀海洛因係被告持有供轉讓張怡秀施用者，且
謂上訴人持有該粉狀海洛因二包之低度行為為其轉讓之高度行為
所吸收，不另論罪（見原判決第一０頁倒數第十至十一行、第一
二頁第五至七行）。該部分事實之認定與理由之說明，顯有齟齬
。２、原判決事實欄四先認定上訴人係自九十二年一月下旬某日
起至同年三月間有轉讓海洛因予張怡秀施用之犯行，復稱於同年
二月二十六日即為警查獲等情，該部分事實之認定亦有矛盾。（
二）毒品危害防制條例於九十二年七月九日修正公布，並於九十
三年一月九日生效實施，其中第八條第一項轉讓第一級毒品罪之
內容雖未修正，但修正後新法於第八條第六項增列「轉讓毒品達
一定數量者，加重其刑至二分之一，其標準由行政院定之」之規
定，行政院並於九十三年一月七日依據上開規定訂頒「轉讓持有
毒品加重其刑之數量標準」，其第二條第一項第一款規定轉讓、
持有第一級毒品淨重五公克以上者，加重其刑至二分之一。若被
告轉讓第一級毒品之數量已達行政院所定加重其刑之標準者，則
該項新增之規定較舊法不利於被告，固有新舊法比較適用之問題
；然未達該加重其刑之標準者，尚不生新舊法比較適用之問題。
經查原判決認定上訴人有轉讓第一級毒品海洛因予張怡秀十多次
之犯行，但對於上訴人所轉讓海洛因之具體數量若干，並未於事
實欄內詳加認定記載明白，復未說明其所轉讓之海洛因數量是否
已達行政院所定加重其刑之標準，僅以上訴人轉讓之犯罪時間係
在該條例修正實施之前，遽為新舊法之比較而適用修正前之毒品
危害防制條例第八條第一項論處（見原判決第十一頁第八至二三
行），本院自無從為其適用法律當否之審斷。以上，或為上訴意
旨所指摘，或係本院得依職權調查之事項，應認原判決關於上訴
人轉讓第一級毒品部分有撤銷發回更審之原因。
二、轉讓第二級毒品（有罪）部分：
本件原判決認定上訴人明知安非他命係毒品危害防制條例所定之
第二級毒品，不得持有、轉讓，竟基於轉讓第二級毒品之概括犯
意，自九十二年一月間某日起至同年二月二十六日前一星期止，
在其上開租住處，先行收取租賃該處Ｂ室之游庭卉所交付之新台
幣（下同）一千五百元，相隔一段時間後，再將其向綽號「老劉
」之成年男子購入之安非他命，以一包（重量不詳）一千五百元
原價轉讓予游庭卉共六次，嗣於九十二年二月二十六日經警在其
上開租住處房間化妝台抽屜內查獲有第二級毒品甲基安非他命成
分，淨重０點九二一九公克之白色結晶體一包，另在該處Ｂ室之
游庭卉外套口袋內扣得安非他命殘渣袋（微量無法秤重）二個等
情，並以第一審論處上訴人連續轉讓第二級毒品罪刑，認事用法
俱無不合，量刑亦稱妥適，因而維持第一審該部分之判決，駁回
檢察官及上訴人就該部分在第二審之上訴，固非無見。
惟查：（一）有罪判決書之事實記載，為適用法令之準據，法院
應將依職權認定之犯罪事實，翔實記載，然後於理由內逐一說明
其憑以認定之證據，並使事實認定與理由說明，互相適合，方為
合法。倘若事實認定與理由說明，不相一致；事實、理由欄內之
記載，前後齟齬；或所認定之事實，與卷證資料不符，均屬判決
理由矛盾之當然違背法令。而按轉讓毒品與受託代買毒品之區別
，在於前者有「移轉毒品所有權」之意思，後者則該毒品之所有
權自始即歸屬於委託人，受託代買之人僅係替委託人持有，其將
毒品交付與委託人，乃係受託代買之當然結果，其間並無「移轉
毒品所有權」之意思，二者概念，不盡相同。經查：１、原判決
事實欄三先記載「游庭卉…經人介紹而獲悉甲○○有取得毒品之
來源，即就近向甲○○詢問要購買價值一千五百元之安非他命，
請其調貨」等情，嗣則記載上訴人「先收取游庭卉所交付之現金
一千五百元後，相隔一段時間後，再通知游庭卉前來租屋處，而
將其…購入安非他命，以一包（重量不詳）一千五百元原價轉讓
予游庭卉共六次」云云，即先認上訴人係受游庭卉之託代買安非
他命，再謂上訴人係轉讓安非他命予游庭卉，事實之記載已有前
後矛盾之違誤。２、原判決理由欄採游庭卉於偵查及第一審時所
稱：安非他命係拜託上訴人購買等語，及上訴人所供承：其有幫
游庭卉買過安非他命等語為證，而認游庭卉確有委託上訴人代為
購買安非他命之情事（見原判決理由壹之三(二)１、２）。是原判
決事實欄三認定上訴人係轉讓安非他命予游庭卉，顯與其理由欄
之論述不相適合，而有證據上理由矛盾之違法。（二）毒品危害
防制條例於九十二年七月九日修正公布，並於九十三年一月九日
生效實施，其中第八條第二項關於轉讓第二級毒品罪之內容雖未
修正，但修正後新法於同條第六項增列「轉讓毒品達一定數量者
，加重其刑至二分之一，其標準由行政院定之」之規定，行政院
並於九十三年一月七日依據上開規定訂頒「轉讓持有毒品加重其
刑之數量標準」，其第二條第一項第二款規定轉讓、持有第二級
毒品淨重十公克以上者，加重其刑至二分之一。若被告轉讓第二
級毒品之數量已達行政院所定加重其刑之標準者，則該項新增之
規定較舊法不利於被告，固有新舊法比較適用之問題；然未達該
加重其刑之標準者，尚不生新舊法比較適用之問題。原判決認定
上訴人有轉讓第二級毒品安非他命予游庭卉六次之犯行，但對於
上訴人所轉讓安非他命之具體數量若干，並未於事實欄內詳加認
定記載明白，復未說明其所轉讓之安非他命數量是否已達行政院
所定加重其刑之標準，僅以上訴人轉讓之犯罪時間係在該條例修
正實施之前，遽為新舊法之比較而適用修正前之毒品危害防制條
例第八條第二項論處（見原判決第十一頁第八至二三行），本院
自無從為其適用法律當否之審斷。（三）查獲之第二級毒品，不
問屬於犯人與否，均沒收銷燬之，毒品危害防制條例第十八條第
一項前段固定有明文，然其所稱「查獲」之第二級毒品，係指有
罪判決書於事實欄，已經認定為被告有罪事實之毒品而言。又沒
收為從刑之一種，依主從不可分原則，應附隨於主刑同時宣告之
，若無主刑，則從刑即失所附麗。經查：１、本件警員於九十二
年二月二十六日所查獲有第二級毒品甲基安非他命成分之白色結
晶體一包，是否係供上訴人轉讓之毒品？與原審維持之第一審判
決宣告上訴人轉讓第二級毒品罪名有無關連？原判決就此未於事
實欄內予以認明記載，自不足為適用法律及判斷其適用當否之準
據。２、原判決既認定安非他命殘渣袋二個係上訴人轉讓予游庭
卉後為警查扣，則該安非他命殘渣袋應非上訴人所有或持有，原
審維持第一審判決併就此已脫離上訴人持有之毒品於上訴人轉讓
罪名項下為沒收銷燬之諭知，亦欠允洽。以上，或為上訴意旨所
指摘，或係本院得依職權調查之事項，應認原判決關於上訴人轉
讓第二級毒品（有罪）部分亦有撤銷發回更審之原因。
貳、駁回部分｛即持有第一級毒品、轉讓第二級毒品（無罪）部
分｝：
一、持有第一級毒品部分：
按刑事訴訟法第三百七十六條所列各罪之案件，經第二審判決者
，不得上訴於第三審法院，法有明文。本件原判決認定上訴人持
有第一級毒品海洛因部分，係犯毒品危害防制條例第十一條第一
項持有第一級毒品罪，核屬刑事訴訟法第三百七十六條第一款最
重本刑為三年以下有期徒刑、拘役或專科罰金之案件，依首開說
明，既經第二審判決，自不得上訴於第三審法院。上訴人竟復對
於該部分提起上訴，顯為法所不許，應予以駁回。
二、轉讓第二級毒品（無罪）部分：
按刑事被告之上訴，以受有不利益之裁判，為求自己利益起見請
求救濟者，方得為之，若原判決並未論罪科刑，即無不利益之可
言，自不得提起上訴。又上訴未聲明為一部者，視為全部上訴，
刑事訴訟法第三百四十八條第一項定有明文。經查原判決就上訴
人被訴轉讓第二級毒品安非他命予張怡秀施用，涉犯毒品危害防
制條例第八條第二項轉讓第二級毒品罪嫌部分，維持第一審所為
上訴人該部分無罪之判決，駁回檢察官就該部分在第二審之上訴
，則原判決並未就該部分犯罪事實論罪科刑，即無對上訴人不利
益可言。上訴人就其被訴轉讓第二級毒品（無罪）部分一併提起
上訴，自非法律所准許，應予以駁回。
據上論結，應依刑事訴訟法第三百九十五條前段、第三百九十七
條、第四百零一條，判決如主文。
中    華    民    國  九十五  年    九    月  二十一  日
                      最高法院刑事第九庭
                          審判長法官  陳  正  庸
                                法官  賴  忠  星
                                法官  王  居  財
                                法官  林  開  任
                                法官  林  立  華
      本件正本證明與原本無異
                                      書  記  官
中    華    民    國  九十五  年    九    月  二十六  日
                                                    M


司法院資訊處製作；財團法人民間司法改革基金會備份。
